【裁判字號】    98,上,150
【裁判日期】    981231
【裁判案由】    侵權行為損害賠償
【裁判全文】
臺灣高等法院高雄分院民事判決           98年度上字第150號
上  訴  人  己○○
            欣德路通運股份有限公司
法定代理人  戊○○
上二人共同
訴訟代理人  薛西全律師
            劉妍孝律師
            邱國逢律師
被上訴人    甲○○
            乙○○
            丁○○
            丙○○
上四人共同
訴訟代理人  林鴻駿律師
上列當事人間請求侵權行為損害賠償事件，上訴人對於民國98年
6 月30日臺灣高雄地方法院98年度訴字第55號第一審判決提起上
訴，本院於民國98年12月23日言詞辯論終結，判決如下：
    主  文
上訴駁回。
第二審訴訟費用由上訴人連帶負擔。
    事 實 及 理 由
一、本件被上訴人起訴主張：上訴人己○○受僱於上訴人欣德路
    通運股份有限公司（下稱欣德路公司）擔任司機，於民國95
    年8 月9 日16時48分許，駕駛欣德路公司所有車牌號碼XQ-7
    32號聯結車，由高雄市○鎮區○○路外側車道由西往東方向
    行駛，行經漁港路與翠亨南路交岔路口（下稱系爭交岔路口
    ）欲右轉翠亨南路時，疏未注意轉彎車應讓直行車先行，即
    貿然右轉，致所駕駛之聯結車右側擦撞同向由被害人張錫參
    所騎乘之車牌號碼VWR-846 號輕型機車，張錫參因而人車倒
    地，經送醫後，因骨折導致栓子形成流到全身，造成多器官
    梗塞壞死，而於同年9 月7 日死亡。己○○所犯業務過失致
    死罪，業經本院於97年7 月24日以97年度交上訴字第51號判
    決處有期徒刑1 年6 月，減為有期徒刑9 月確定。被上訴人
    甲○○為被害人張錫參之配偶，被上訴人乙○○、丁○○、
    丙○○為張錫參之子女，自得依侵權行為之法律關係，請求
    己○○賠償下列所受之損害：(一)甲○○部分: 為被害人張錫
    參支出醫療用品費用新台幣（下同）4,868 元、看護費用58
    ,000元、停車費720 元及殯葬費473,710 元，扶養費511,74
    0 元暨精神慰撫金1,200,000 元，扣除已領取之強制汽車責
    任險保險金375,000 元後，尚受有1,874,038 元之損害（63
    ,588元+473,710元+511,740元+1,200,000元－375,000 元=1
    ,874,038元）。(二)丁○○、乙○○、丙○○部分: 因張錫參
    之死亡而受有精神上痛苦，各請求精神慰撫金1,000,000 元
    ，扣除已領取之強制汽車責任險保險金375,000 元後，各受
    有625,0 00元之損害。又欣德路公司為己○○之僱佣人，自
    應就被上訴人所受之上開損害與己○○負連帶賠償責任，爰
    依民法第184 條第1 項、第188 條第1 項前段、第192 條第
    1 、2 項、第194 條之侵權行為損害賠償法律關係，提起本
    件訴訟等語。並聲明求為判決：(一)上訴人應連帶給付甲○○
    1,874,038 元、及乙○○、丁○○、丙○○各625,000 元，
    暨均自附帶民事起訴狀繕本送達翌日即96年3 月15日起至清
    償日止按年利率5%計算之利息。(二)願供擔保請准宣告假執行
    。
二、上訴人則以：依道路交通事故現場圖可知，張錫參於本件交
    通事故發生前，因見己○○所駕駛之聯結車要右轉，故先偏
    向右方行駛，再偏向左方行駛，致己○○閃避不及而發生擦
    撞，張錫參就本件交通事故之發生與有過失，又被上訴人請
    求之精神慰撫金數額均屬過高等語置辯。並答辯聲明求為判
    決：(一)被上訴人之訴駁回。(二)如受不利之判決願供擔保請准
    宣告免為假執行。
三、原審判決上訴人應連帶給付被上訴人甲○○1,127,098 元（
    包括醫療用品費用4,868 元、看護費用58,000元、停車費72
    0 元、殯葬費438,510 元及精神慰撫金100 萬元，共計1,50
    2,098 元，再扣除被上訴人甲○○已領取之汽車強制責任險
    保險金375,000 元後，共計1,127,098 元）、被上訴人丁○
    ○、乙○○、丙○○各425,000 元（原各判准80萬元，扣除
    被上訴人丁○○、乙○○、丙○○已領取之汽車強制責任險
    保險金375,000 元後，為425,000 元），及均自96年3 月15
    日起至清償日止按年利率5%計算之利息。上訴人不服，提起
    上訴，上訴聲明求為判決：(一)原判決不利於上訴人部分廢棄
    。(二)上開廢棄部分，被上訴人在第一審之訴駁回。被上訴人
    則答辯聲明求為判決: 駁回上訴。（被上訴人就敗訴部分未
    聲明不服而告確定）。
四、兩造不爭執事項如下:
  (一)上訴人己○○受僱於上訴人欣德路公司擔任司機，於95年8
    月9 日16時48分許，駕駛欣德路公司所有車牌號碼XQ-732號
    之聯結車，沿高雄市○鎮區○○路外側車道由西往東方向行
    駛，行經漁港路與翠亨南路口交岔路口右轉時，聯結車右側
    擦撞同向由被害人張錫參所騎乘之車牌號碼VWR-846 號輕型
    機車，致張錫參人車倒地，經送醫後仍因骨折導致拴子形成
    流到全身，造成多器官梗塞壞死，於同年9 月7 日死亡。上
    訴人己○○所犯業務過失致死罪，業經本院於97年7 月24日
    以97年度交上訴字第51號判決處有期徒刑1 年6 月，減為有
    期徒刑9 月而告確定。
  (二)甲○○（25年6月25日生）為張錫參（19年8月14日生）之配
    偶，乙○○、丁○○、丙○○為張錫參之子女。
  (三)甲○○為張錫參支出醫療用品費4,868元、看護費用58,000
    元、停車費720元及殯葬費438,510元，合計為502,098元。
  (四)甲○○已領取汽車強制責任險保險金375,000 元及醫療費用
    之理賠金49,680元，丁○○、乙○○、丙○○則各領取汽車
    強制責任險保險金375,000 元。又甲○○所領取之醫療費用
    理賠金49,680元均用以支付張錫參之醫藥費。
五、兩造爭執事項如下: (一)張錫參就本件交通事故之發生是否與
    有過失？過失責任比例為何？(二)被上訴人請求上訴人賠償之
    精神慰撫金金額是否過高？其等得請求賠償之金額為何？茲
    就此爭執點分述如下:
（一）張錫參就本件交通事故之發生是否與有過失？過失責任比
      例為何？
    1.按汽車行駛至交岔路口，其行進、轉彎時，轉彎車應讓直
      行車先行；又按汽車行駛時，駕駛人應注意車前狀況，並
      隨時採取必要之安全措施，道路交通安全規則第102 條第
      1 項第7 款、第94條第3 項分別定有明文。
    2.上訴人主張依道路交通事故現場圖及本件交通事故發生後
      張錫參之機車倒向左邊，可知張錫參於案發時已見己○○
      所駕駛之聯結車向右轉，遂偏向右方騎乘，其應採取避險
      行為，惟仍執意向前行，因而再偏向左方行駛，致己○○
      閃避不及，始發生擦撞，張錫參對本件交通事故之發生與
      有過失云云。查，依卷附道路交通事故現場圖及道路交通
      事故照片12張（見警卷第9 頁、第13至18頁）所示，己○
      ○駕駛之聯結車於肇事後，係停於系爭交岔路口，其車身
      斜行停放，並跨越漁港路外側車道右邊標線之邊緣而侵入
      右轉車道，顯已向右轉；而張錫參之機車則倒放在系爭交
      岔路口，距離完全通過系爭交岔路口僅餘2.3 公尺之處，
      顯已越過系爭交岔路口之中線，如張錫參欲於系爭交岔路
      口右轉翠亨南路，自應於系爭交岔路口前端即已右轉，並
      無沿漁港路往前行駛並通過系爭交岔路口中線之必要，且
      張錫參如係右轉行駛，當亦不致與己○○之聯結車發生擦
      撞。又己○○所駕駛聯結車之右側車頭撞及張錫參之機車
      左側，依卷附道路交通事故現場圖所示兩車擦撞後之停放
      位置（機車已越過系爭交岔路口之中線），及聯結車車頭
      朝東南方，張錫參之機車位於聯結車車頭東南側，足見本
      件交通事故發生當時，機車應在前，聯結車右側車頭係撞
      及張錫參之機車左側後方，因撞擊點在機車左側後方，機
      車不穩而倒向左方乃屬可能，參以本件交通事故經原審刑
      事庭，函請高雄市政府交通局車輛行車事故鑑定委員會及
      高雄市車輛行車事故覆議鑑定委員會鑑定本件肇事責任，
      鑑定結果均認定己○○駕駛上開聯結車係轉彎車，未讓直
      行車先行，為肇事原因，張錫參則無肇事因素等情，有高
      雄市政府交通局車輛行車事故鑑定委員會96年9 月13日高
      市車鑑字第9608 066號鑑定意見書及高雄市車輛行車事故
      覆議鑑定委員會96年11月30日覆議意見書（見原審卷第76
      至80頁）在卷可參，自堪認張錫參係騎乘機車沿漁港路由
      西向東直行通過系爭交岔路口，因己○○駕駛聯結車欲右
      轉而未讓直行之張錫參先行，致發生本件交通事故，自應
      負完全之過失責任，故上訴人之上開主張，不足採信。
    3.次查，己○○於高雄市政府警察局交通大隊供稱：伊駕駛
      聯結車沿漁港路由向東行駛右轉翠亨南路時，突然張錫參
      騎乘機車從伊右「前」方左轉，伊煞車後，車頭與該機車
      之左側擦撞等語，而張錫參於高雄市政府警察局交通大隊
      指稱：伊騎機車沿漁港路外側車道由西向東直行至肇事地
      點，「後」方有一台聯結車突然右轉，伊左側被對方車頭
      撞及等情，足認發生本件交通事故時，張錫參騎乘機車在
      前，己○○駕駛聯結車在後。又己○○於原審96年度交易
      字第118 號刑事案件審理時供稱: 伊駕駛聯結車在高雄市
      前鎮區○○路由向東行駛，行經該路與翠亨南路，欲右轉
      翠亨南路時，伊「未」注意到張錫參騎乘機車等語，有該
      筆錄在卷可證，惟聯結車係屬大型車，駕駛座比較高，視
      線比較好，於右轉時應可看到左右及前方車輛，其疏未注
      意在前騎乘機車之張錫參，致聯結車之右車頭撞及張錫參
      之機車左側，顯未注意車前狀況，致發生本件交通事故，
      應就本件交通事故負完全之過失責任，是上訴人主張張錫
      參就本件交通事故之發生與有過失云云，無足取。
（二）被上訴人請求上訴人賠償之精神慰撫金金額是否過高？其
      等得請求賠償之金額為何？
    1.精神慰撫金部分：被上訴人甲○○係死者張錫參之妻，被
      上訴人乙○○、丁○○、丙○○係死者張錫參之子女，張
      錫參突遭本件交通事故而死亡，被上訴人精神上必受有相
      當大之痛若，其等請求上訴人己○○賠償精神慰撫金，應
      予准許，本院審酌甲○○係高雄商業學校畢業、沒有工作
      、有房屋1 筆、土地2 筆、汽車1 部；乙○○為大學肄業
      ，在自來水公司擔任營運士，每月收入約25,000元，名下
      有房屋2 筆、土地5 筆、投資6 筆；丁○○為大學畢業，
      在農田水利會擔任管理員，每月收入35,000元，名下有土
      地、房屋、汽車、投資各1 筆；丙○○為大學畢業，在輔
      英科技大學擔任組長，每月收入39,000元，名下有汽車1
      部；己○○則為國中畢業，原擔任司機，月薪約35,000元
      ，名下有房屋及土地各1 筆，此有稅務電子閘門財產所得
      調件明細表在卷可參等一切情狀，認原審判決被上訴人甲
      ○○、乙○○、丁○○、丙○○得請求精神慰撫金分別為
      100 萬元、80萬元、80萬元、80萬元，應屬適當，並無不
      合。
    2.又甲○○主張其為張錫參支出醫療用品費4,868 元、看護
      費用58,000元、停車費720 元及殯葬費438,510 元，合計
      為502,098 元等情，為上訴人所不爭執，故甲○○請求己
      ○○賠償上開金額，應屬有據。
    3.綜上，甲○○得請求己○○賠償之金額為醫療用品費4,86
      8 元、看護費用58,000元、停車費720 元、殯葬費438,51
      0 元及精神慰撫金100 萬元，合計為1,502,098 元，於扣
      除強制險375,000 元後，尚得請求賠償1,127,098 元〔（
      4,868 元+58,000 元+720元+438,510元+1,000,000元）－
      375,000 元=1,127,098元〕；乙○○、丁○○、丙○○得
      請求己○○賠償精之神慰撫金各為80萬元，於扣除強制險
      375,000 元後，尚得請求賠償425,000 元（800,000 元－
      375,000 元=425,000元）。又上訴人欣德路公司為己○○
      之僱佣人，自應就上開賠償金額，與己○○負連帶賠償責
      任。
六、綜上所述，被上訴人甲○○、乙○○、丁○○、丙○○本於
    侵權行為之法律關係，請求上訴人連帶給付1,127,098 元、
    425,000 元、425,000 元、425,000 元，及均自附帶民事起
    訴狀繕本送達翌日即96年3 月15日起至清償日止按年利率5%
    計算之利息，為有理由，應予准許。是原審判命上訴人如數
    給付，於法並無不合。上訴意旨指摘原判決不當，求予廢棄
    改判，為無理由，應予駁回其等上訴。
七、本件事證已臻明確，兩造其餘攻擊防禦方法，於本件判決結
    果不生影響，故不再一一論述，併此明。
八、據上論結，本件上訴為無理由，依民事訴訟法第449 條第1
    項、第85條第2 項，判決如主文。
中    華    民    國    98    年    12    月    31    日
                            民事第三庭
                                審判長法官  吳登輝
                                法      官  甯  馨
                                法      官  鄭月霞
以上正本證明與原本無異。
如對本判決上訴，須於判決送達後20日內向本院提出上訴狀，其
未表明上訴理由者，應於上訴後20日內向本院提出上訴理由書（
均須按他造當事人之人數附繕本）。上訴時應提出委任律師或具
有律師資格之人之委任狀，並依附註條文規定辦理。
中    華    民    國    98    年    12    月    31    日
                                書  記  官  白  蘭
附註：
民事訴訟法第466 條之1 ：
對於第二審判決上訴，上訴人應委任律師為訴訟代理人，但上訴
人或其法定代理人具有律師資格者，不在此限。
上訴人之配偶、三親等內之血親、二親等內之姻親，或上訴人為
法人、中央或地方機關時，其所屬專任人員具有律師資格並經法
院認適當者，亦得為第三審訴訟代理人。
第1 項但書及第2 項情形，應於提起上訴或委任時釋明之。

司法院資訊處製作；財團法人民間司法改革基金會備份。
